【裁判字號】    88,重上更(二),125
【裁判日期】    890307
【裁判案由】    所有權移轉登記
【裁判全文】
台灣高等法院民事判決  八十八年度重上更(二)字第一二五號
      上  訴  人  甲○○
      訴訟代理人  蘇癸旨律師
                  林春金律師
      被上訴人    己○○      .
                  乙○○      .
                  丙○○      .
                  庚○○      .
                  壬○○      .
                  戊○○      .
                  丁○○      .
                  辛○○○    .
      右八人共同
      訴訟代理人  李振燦律師
右當事人間請求所有權移轉登記事件，上訴人對於中華民國八十五年八月十九日臺灣
基隆地方法院八十四年度重訴字第三九號第一審判決提起上訴，經最高法院第二次發
回更審，本院判決如左：
    主    文
原判決關於駁回上訴人後開第二項之訴部分，及除確定部分外訴訟費用之裁判，均廢
棄。
被上訴人應將坐落基隆市安樂區○○○段內寮小段如附表所示土地所有權全部移轉登
記與上訴人及王錫麒、王廣志、王潔德所有，應有部分各四分之一，並交付該土地與
上訴人。
第一審（確定部分除外）、第二審及發回前第三審訴訟費用由被上訴人負擔。
    事    實
甲、上訴人方面
  一、聲明：如主文第一、二項所示。
  二、陳述：
      除援用原審及本院前審判決所載之陳述外，補陳略稱：
    (一)系爭第四六七、四六七之一三、四六八之二地號土地，於兩造簽約前已解除農
      地限制，可移轉予無自耕能力之人，買賣契約自屬有效。
    (二)本件買賣土地之抵押權設定登記，僅就田地部分有之，能過戶之建地、林地及
      道路用地均未設定抵押，足見該設定係專為擔保田地部分日後過戶，防止出賣
      人再為處分，並非一般為了所有權移轉登記曠日廢時之故。且抵押權設定登記
      原因發生日為「六十九年十一月十六日」，與買賣契約書第二條第二款約定「
      限於六十九年十一月十六日前乙方應將有關過戶移轉登記證件（包括抵押權設
      定證件）備妥蓋章完畢點交甲方．．．」乃同日，足見買賣方雙方於簽約當時
      對農地部分尚不能為移轉登記，須以設定抵押權為擔保日後履行移轉有明確認
      識，並有日後得移轉時再行辦理之合意。
    (三)本件買賣契約包括田地、林地、建地，田地部分雖尚不能過戶，但約定出賣人
      須先付清價款，故出賣人之風險係以設定抵押，交付權狀及過戶之文件用印並
      交付土地作為平衡。因此限於六十九年十月十六日備妥移轉登記含抵押權設定
      證件交付買受人，並於六十九年十二月十六日前搬清地上物及指界交付系爭土
      地予買受人，時間緊密，且已確定交付證件及交付土地之履行日期乃因立約時
      已明定買受人須付清全部價金之故，且事實上證件之交付及交付土地，不論農
      地與否均乃可以依契約所訂之時限履行，不影響兩造就農地部分有預見不能之
      情形除去後為移轉登記給付之約定。
乙、被上訴人方面
  一、聲明：上訴駁回。
  二、陳述：
      除援用原審及本院前審判決所載之陳述外，補陳略稱：
    (一)依都市計畫法編為保護區之田地，或依土地法編定之農業用地，兩者具屬農地
      性質，其移轉均受土地法第三十條規定之限制。系爭三筆土地於兩造簽約當時
      ，仍屬實施都市計畫保護區「田」地目土地，依農業發展條例第三條第十一款
      規定，及內政部頒「自耕能力證明書之申請及核發注意事項」第三點規定，其
      所有權移轉需檢附自耕能力證明書，不因已解除農業用地編定而有所影響。
    (二)系爭不動產買賣契約書第七條僅載明「買賣登記日期約定六十九年十一月十六
      日雙方依約切實履行不得失誤。但登記名義人由甲方（即買主甲○○）自由指
      定乙方不得異議」，而系爭土地於六十五年十一月八日經公告實施都市計劃列
      為保護區，依農業發展條例第三條第十一款之規定自屬私有農地。茲因訂約時
      買方無自耕能力，雙方復未於買賣契約中約明由承買人指定登記與任何有自耕
      能力之第三人或具體的約定登記與有自耕能力之特定第三人之情形，依最高法
      院七十五年度台上字第一六五六號判決意旨，該項買賣契約就系爭土地部分之
      買賣，自屬無效。
    (三)林地目之土地並非農地，其所有權之移轉登記並不受土地法第三十條之限制，
      隨時皆可辦理，茲因買賣契約之土地地目繁多，計有「建、原、道、林、田、
      旱」，除田、旱地目之土地外，其餘土地之移轉均可隨時為之。本件因雙方約
      定「登記名義人由甲方自由指定」，是被上訴人於訂約後，即依約交付用印完
      成之文件予甲方憑辦，至於甲方欲以何人為登記名義人，應由甲方自行辦理，
      但唯恐拖延時日影響尾款之支付，乃於契約書第二條第四款約明「限於林地登
      記甲方之名義即付清尾款．．．」，此應係保障賣方取得尾款之條款，要與排
      除移轉障礙之預期無關。上訴人執此以為雙方有排除移轉障礙之預期，核其立
      證方法，顯然不當。
    理    由
一、上訴人起訴主張：上訴人於六十九年十月六日向被上訴人己○○、乙○○、丙○
    ○，及其餘被上訴人之被繼承人張長壽購買基隆市安樂區○○○段內寮小段第四
    六七之一三、四六七、四六八之二（下稱系爭土地）及四六八之三地號並同小段
    四五二、四五三、四五五、四五六、四五九、四六五、四五六之一、四五六之二
    、四六七之二、四六七之三、四六七之四、四六七之五、四六七之六、四六七之
    七、四六七之八、四六七之九、五一六、五一八、五一九、五二○地號等多筆土
    地，已付清價金，惟被上訴人竟拒絕辦理系爭土地及四六八之三號土地所有權移
    轉登記，爰依買賣之法律關係，求為命上訴人將系爭土地所有權全部移轉登記與
    上訴人及王錫麟、王廣志、王潔德所有，應有部分各四分之一，並交付系爭土地
    與上訴人之判決（另上訴人請求上訴人將上開四六八之三號土地為所有權移轉登
    記及交付部分，經原審為上訴人勝訴之判決，未據被上訴人聲明不服）。
二、被上訴人則以：上訴人於簽訂買賣契約時，系爭第四六七之一三、四六七、四六
    八之二地號三筆土地之地目均為田，早在六十五年十一月八日即列為實施都市計
    畫保護區，其為農地，依土地法第三十條之規定，其承受人以能自耕者為限；而
    上訴人於訂約時，並無自耕能力，且買賣契約亦未約定於不能之情形除去後為給
    付，其契約無效等語，資為抗辯。
三、坐落基隆市安樂區○○○段內寮小段第四六七之一三、四六七、四六八之二地號
    土地，原為被上訴人己○○、乙○○、丙○○，及被上訴人張家豪、張鍵濃、戊
    ○○、丁○○、辛○○○之被繼承人張長壽共有。張長壽死亡後，已由張家豪等
    繼承人於八十二年一月十六日辦妥繼承登記，各該共有人之應有部分詳如附表所
    示。被上訴人己○○、乙○○、丙○○及已故張長壽四人，於民國六十九年十月
    六日與上訴人簽訂不動產買賣契約書，將系爭第四六七之一三、四六七、四六八
    之二地號三筆土地，連同第四六八之三地號及前述非本案之數筆土地所有權全部
    出售予上訴人，總價金新台幣六千一百六十萬四千七百十四元，依買賣契約第七
    條約定：「買賣登記日期約定六十九年十一月十六日雙方依約切實履行不得失誤
    但登記名義人由甲方（即買受人）自由指定乙方（即出賣人）不得異議．．．」
    。上訴人業已付清全部價金，惟被上訴人迄未移轉附表所示系爭第四六七之一三
    、四六七、四六八之二地號三筆土地所有權與上訴人或其指定之第三人，為兩造
    不爭之事實，並有不動產買賣契約書、土地登記簿謄本、收據可稽（原審卷第九
    至五五頁），堪信為實在。
四、上訴人於六十九年十月六日簽訂買賣契約時，系爭第四六七之一三、四六七、四
    六八之二地號三筆土地之地目均為「田」，有土地登記簿謄本之記載足憑。雖土
    地登記簿備註欄載有：「奉省地政局六六、四、四地四字第一六二五五號函及基
    市府六六、四、十一地用字第二一六六三號函核准解除農業用地」等語，惟都市
    計畫法第三十二條第一項所謂「劃定使用區」，具有土地法編定使用地之同一效
    力，故公布實施都市計畫之都市土地，毋庸再依土地法之規定編定使用地。而農
    業發展條例第三條第十一款規定：「依都市計畫法編為農業區、保護區之田、旱
    地目土地」，均屬耕地；內政部所頒「自耕能力證明書之申請及核發注意事項」
    第三點亦規定：「本注意事項所稱農地係指左列土地．．．(二)依都市計畫法編為
    農業區、保護區之田、旱土地」（原審卷第二四六頁），足見依都市計畫法編為
    保護區之田地目土地，或依土地法編定之農業用地，均屬農地，應無疑義。系爭
    土地係「於六十五年十一月八日公告實施都市計畫為保護區」，有基隆市政府八
    十五年七月八日八五基府工都字第０五三四七八號函可稽（原審卷第二五七頁）
    ；又據基隆市地政事務所八十四年二月二十日（八四）基地所一字第一一三九號
    函覆稱：「六六年四月解除農業用地係因實施都市計畫依省地政局六六、四、四
    地四字第一六二五五號函核准變更編定農業用地為都市土地」（原審卷第一四二
    頁），堪認系爭三筆土地係屬農地，前述解除農業用地編定，係因實施都市計畫
    劃定使用區而無編定之必要，非謂已經非屬農地。
五、上訴人於六十九年十月六日與被上訴人己○○、乙○○、丙○○、及其餘被上訴
    人之繼承人張長壽簽訂買賣契約時，系爭第四六七之一三、四六七、四六八之二
    地號三筆土地既均為私有農地，依土地法第三十條規定，其承受人以能自耕者為
    限。而上訴人訂約當時並無自耕能力，為其不爭之事實。雖買賣契約第七條亦僅
    泛言「登記名義人由甲方（即買受人）自由指定」，並未具體約定登記與有自耕
    能力之特定第三人。然查：
  (一)依買賣契約書第二條第二款記載：「限於民國六十九年十一月十六日以前乙方（
    出賣人）應將有關過戶移轉登記證件（包括抵押權設定證件）備妥蓋章完畢點交
    甲方（買受人），甲方即付新臺幣三十萬元與乙方」。而被上訴人己○○、乙○
    ○、丙○○、及已故張長壽亦依約於六十九年十二月四日設定權利價值各為一百
    萬元之抵押權與上訴人及其指定之王錫麒等人，抵押權設定登記原因發生日為「
    六十九年十一月十六日」，有土地登記簿謄本之記載可稽（原審卷三三、四二、
    四九頁），與買賣契約書第二條第二款約定「限於六十九年十一月十六日前乙方
    應將有關過戶移轉登記證件（包括抵押權設定證件）備妥蓋章完畢點交甲方．．
    ．」乃同一日。
  (二)本件買賣之土地僅就田地部分有抵押權設定登記，能過戶之建地、林地及道路用
    地均未設定抵押，而上訴人就本件買賣土地之價款亦已全部付清，有被上訴人己
    ○○、乙○○、丙○○及已故張長壽（即出賣人）於七十年三月九日出具之收據
    載明：「．．以上全部收到即買賣價款全部收清．．．嗣後辦理田地部分土地移
    轉登記時，如需本人等印鑑證明、戶籍謄本、捺蓋印章等一切手續，均無條件協
    助至辦妥移轉登記為止，絕無異議」等語可稽（原審卷第九頁），為被上訴人所
    不爭執（本院更(二)卷三七頁）。衡以私有農地之買賣，所有權移轉登記涉及自耕
    能力問題，為保障土地之順利過戶，或免出賣人收取價金後爽約而受損失，約定
    出賣人先將土地設定抵押權登記，與常情無違。參之價金係土地所有權移轉及交
    付之對價，系爭買賣契約第二條第四款約定：「限於林地登記甲方名義即付清尾
    款．．．」，且批明：「一、將來開發時乙方（賣方）保留部分土地無條件提供
    合併使用．．．四、甲方同意乙方保留公厝四週圍拾公尺土地未出售在內」（原
    審卷一一、一五、一六頁）等語，被上訴人稱係約定出賣之土地將來欲作整體開
    發使用（本院更(二)卷七十頁），而上訴人已將買賣價金全數給付完畢等情，足見
    系爭土地設定抵押係專為擔保田地部分日後過戶，防止出賣人再為處分，並非一
    般為了所有權移轉登記曠日廢時之故，而兩造於簽約當時對於上訴人欠缺自耕能
    力，農地部分尚不能為移轉登記，特須以設定抵押權為擔保日後之得為履行移轉
    有明確認識，並有於日後得移轉時再行辦理之合意甚明。
  (三)至於前開七十年三月九日出賣人出具之收據所載：「嗣後辦理田地部分土地移轉
    登記時，如需本人等印鑑證明、戶籍謄本、捺蓋印章等一切手續，均無條件協助
    至辦妥移轉登記為止，絕無異議」等語，雖非載明系爭土地買賣當事人雙方於訂
    約時明知系爭土地不能為所有權移轉登記，約定俟將來可以移轉登記時，再行辦
    理，且立據之時在雙方買賣契約訂立之後。惟買賣契約本以當事人有意誠信履行
    為本旨及常態，況本件之土地買賣契約已有六十九年十一月十六日以前出賣人將
    有關過戶移轉登記證件備妥蓋章完畢交付之約定，而系爭土地抵押權設定登記之
    收件日期為六十九年十二月十日，本件買賣非農地部分之所有權移轉登記之收件
    日期為七十年二月十一日，並無另於七十年三月九日之收據再為前開註明之必要
    ，衡情其無非係出賣人收取全部價款後，再次明確表示就尚不能辦理移轉登記之
    「田」地部分，依原已合意內容，於日後辦理所有權移轉時全力協助。參諸系爭
    土地當時已設定抵押權登記，尤可認系爭土地買賣當事人於立約時，確有田地部
    分先付清價款日後再為辦理移轉登記之預期及約定，否則焉有七十年三月九日付
    清尾款當時，已明知農地不能過戶，竟不作結算扣除農地之價款，而係雙方均無
    任何異議「依約」收付全部價金並再特立據承諾日後願配合辦理移轉登記？
  (四)按以不能之給付為契約標的者，其契約為無效，但其不能情形可以除去，而當事
    人訂約時並預期於不能之情形除去後為給付者，其契約仍為有效，民法第二百四
    十六條第一項定有明文。系爭三筆土地買賣雙方訂約時，既預期於不能之情形除
    去後為給付，其契約依法仍為有效。
六、系爭第四六七之一三、四六七、四六八之二地號三筆土地，業於民國七十二年十
    月七日變更為住宅區，有基隆市政府八十五年七月八日八五基府工都字第０五三
    四七八號覆函足憑 (原審卷第二五七頁)，其不能之情形已經除去。訴外人王錫
    麒、王廣志、王潔德亦出具同意書，同意為系爭三筆土地之登記名義人，有該同
    意書為證（本院更(一)卷第六七頁）。從而上訴人依買賣之法律關係，請求被上訴
    人將附表所示系爭第四六七之一三、四六七、四六八之二地號三筆土地所有權全
    部移轉登記與上訴人，及其所指定之王錫麒、王廣志、王潔德等四人所有，應有
    部分各四分之一，並交付該土地與上訴人，洵為正當。原審為上訴人敗訴之判決
    ，即有未洽。上訴意旨指摘原判決關於此部分不當，求予廢棄改判，為有理由，
    應由本院將原判決此部分予以廢棄，改判如主文第二項所示。
七、兩造其餘主張及攻防方法，經審酌並不影響本件判決結果，無庸逐一論述，併予
    敘明。
八、據上論結，本件上訴為有理由，依民事訴訟法第四百五十條、第七十八條、第八
    十五年第一項前段判決如主文。
中      華      民      國    八十九    年      三      月      七      日
                                臺灣高等法院民事第二庭
                                      審判長法  官  尤  豐  彥
                                            法  官  魏  麗  娟
                                            法  官  楊  莉  莉
右正本係照原本作成。
如不服本判決，應於收受送達後二十日內向本院提出上訴書狀，其未表明上訴理由者
，應於提出上訴後二十日內向本院補提理由書狀（均須按他造當事人之人數附繕本）
上訴時應提出委任律師或具有律師資格之人之委任狀；委任有律師資格者，另應附具
律師及格證書及釋明委任人與受任人有民事訴訟法第四百六十六條之一第一項但書或
第二項（詳附註）所定關係之釋明文書影本。
中      華      民      國    八十九    年      三      月      八      日
                                            書記官  張  淑  華
附註：
民事訴訟法第四百六十六條之一（第一項、第二項）對於第二審判決上訴，上訴人應
委任律師為訴訟代理人。但上訴人或其法定代理人具有律師資格者，不在此限。
上訴人之配偶、三親等內之血親、二親等內之姻親，或上訴人為法人、中央或地方機
關時，其所屬專任人員具有律師資格並經法院認為適當者，亦得為第三審訴訟代理人
。


司法院資訊處製作；財團法人民間司法改革基金會備份。
